【裁判字號】    90,台抗,590
【裁判日期】    901227
【裁判案由】    妨害自由聲請再審
【裁判全文】
最高法院刑事裁定                                  九十年度台抗字第五九○號
    抗告人  甲○○
右抗告人因妨害自由案件，不服台灣高等法院高雄分院中華民國九十年十月十九日駁
回其聲請再審之裁定（九十年度聲再字第一六一號），提起抗告，本院裁定如左：
    主  文
抗告駁回。
    理  由
本件原裁定以刑事訴訟法第四百二十條第一項第六款所謂確實之新證據，係指該證據
於事實審法院判決前已經存在，為法院、當事人所不知，不及調查斟酌，至其後始行
發見，且就證據本身形式上觀察，必須顯然可認為足以動搖原有罪確定判決，而為受
判決人無罪、免訴、免刑或輕於原判決所認罪名之判決者為限。經查：原確定判決以
抗告人甲○○在警訊時供稱：「……由我動手將他捆綁與水塔在一起……」，「……
我告訴我老婆是我將陳友泉綁在水塔的……」（見警訊卷第一頁反面、第二頁正面）
；於偵查中並供承：「是的，我在一月十三日（正確為十二日）晚上八時許，把他綁
在案發地點，到一月十四日（正確為十三日）上午八時許才把他解開。」，「他（陳
友泉）當時只著一條內褲，全身赤裸」「……他可能覺得自己做錯事，叫我用繩子綁
他……」，「（沒有共犯）是我綁他，他還幫我拿繩子及樓梯」（見偵查卷第十七、
十八頁），在第一審又供稱：「……是八十七年一月十二日八時三十分許……我綁他
的手，時間是晚上八時半……」（第一審卷第十三頁）等語。而將陳友泉鬆綁解開之
蔡坤池在第一審偵審中到庭證稱：「他（按指陳友泉身上）打了好幾個交叉結，手「
是反綁後打結」（見偵查卷第一四○頁），「繩子是綁在水塔上……不會掉下來……
手是（被）反綁的……」（第一審卷第七○頁）。其於原審調查時亦稱：「……我上
去時陳友泉雙手被反綁、綁在背後、上身沒穿衣服……」，「不可能（自己綁）」，
「陳友泉雙手被反綁在後面、全部繩索均在腰部……」（見原審八十八年四月七日調
查筆錄），「（手）應是在後面沒有錯」，「……身體可以移動但不能自行解開」（
原審八十八年四月十四日調查筆錄）等情。再參酌被害人陳友泉身體之外部，計有下
腹部於肚臍上下緣有細捆綁之環型條狀瘀血，右手腕內外側有多處條狀環型綁壓痕，
左手腕有環型綁壓之皮下瘀血等之明顯為經繩索以相當之力道綑綁後所造成之傷害，
此有台灣高雄地方法院檢察署法醫師複驗報告在卷可稽。又陳友泉之腹部內臟傷是由
於捆綁過緊影響循環及正常功能所致，復經台灣高等法院檢察署法醫中心法醫師鑑定
明確，製有鑑定書附卷為憑。綜上判斷，被害人陳友泉係被繩索以交叉環繞水塔方式
而用相當之力道緊綁，雙手並被反綁後打結固定。此種綑綁方式，當非可能係被害人
自己所為，況本件經送台灣高等法院檢察署法醫中心為死因鑑定，認被害人陳友泉因
遭捆綁已引起腹部內臟出血程度。其身體因捆綁太緊，身上因循環不良引起組織缺氧
，相繼引起身體內自家分解產生毒素，如急速鬆綁時毒素迅速流入血中引起急性中毒
死亡。死者內臟雖未有明顯病變，但由其死亡經過判斷，死者係因生前捆綁身體過度
又遇寒冷而死亡。上開鑑定結果，有台灣高等法院檢察署法醫中心鑑定書附卷可稽。
又被害人係因被綁過緊已造成腹部內臟出血，時間過久達一個晚上以上，又逢天氣寒
冷，捆綁身體因循環不良引起組織缺氧，相繼引起自家分解產生毒素，然後鬆綁太快
，加上寒冷、飢餓等而引起死者之死亡，但實際上鬆綁時死者似已瀕臨死亡邊緣，不
像因鬆綁太快而引起死亡，復有法務部法醫研究所法醫所八七文理字第○四四九號函
（第一審卷第四○頁）在卷足憑。是堪認抗告人以繩子捆綁被害人剝奪其行動自由之
行為乃造成被害人死亡結果之原因，二者間具有相當因果關係，業於理由欄二之（一
）、（二）詳予敘明；抗告人係將陳友泉綑綁在水塔，該水塔係不銹鋼製之圓柱狀儲
水裝置，表面光滑，縱令陳友泉尚可滑動而如蔡坤池於偵查中所稱：「陳友泉可以在
繩子內移動」等語。苟非綁得太緊，陳友泉何以下腹部肚臍上下緣有綑綁之環形條狀
瘀血，左手腕有環形綁壓之皮下瘀血及右手腕內外側有多處條狀環形壓痕？況蔡坤池
在檢察官偵查中另證稱：「我們（指其與抗告人）把他（指陳友泉）解下後，他昏昏
的，我有輕拍他的臉，要叫醒他，但他無法自行下來，我就揹他下樓梯，再揹到房間
」等語（相驗卷第一九－二頁反面）。可見陳友泉並非不願走下水塔，係已不能自行
走下，是蔡坤池之上開證言，依照上述說明，非有利於抗告人之證據，難認係聲請再
審之所謂「新證據」。又原確定判決於理由欄二之（三）載明：「被害人陳友泉之父
親陳忠文於警訊及偵查中與證人蔡坤池在警訊時，雖均供稱被害人小時候患有氣喘病
（相驗卷第四頁反面、第八頁反面、第十五頁反面），陳忠文並於警訊中供稱被害人
大約一個月前感冒發燒，由其妻帶去高雄市『大川醫院』診治過等情，惟經第一審法
院函查高雄市大川醫院即聖新醫院，據其覆稱被害人陳友泉生前於八十六年十一月二
十三日，在該院門診就醫治療一般之上呼吸道感染，為單純之傷風感冒症狀，無致命
之危險導向，有該院八七醫字第八七○號函及該院有關被害人陳友泉之病歷表附卷可
稽（二審卷第三一頁、第三二頁、第五一頁），足見被害人並非因上開病症致死甚為
顯然」等語，已就陳友泉患有氣喘病排除於本件致死原因，故被害人陳友泉是否有氣
喘病亦難認係聲請再審之所謂新證據。另證人蔡坤池於八十七年一月十三日警訊中雖
證稱：第二天上午八時十分到達工廠，立即與抗告人將陳友泉身上繩子解下，並拿一
杯熱開水、一瓶咖啡牛乳供其飲用，且要求香煙吸食；到了九時三十分左右，再將他
抬下來，帶他去臥室睡覺，到約九時五十分許，發現陳友泉情況有異，再行送醫，於
十時五十分許不治死亡等語；然蔡坤池另在檢察官偵查中證稱：「我們（指其與被告
）把他（指陳友泉）解下後，他昏昏的，我有輕拍他的臉，要叫醒他，但他無法自行
下來，我就揹他下樓梯，再揹到房間」等語（相驗卷第一九－二頁反面）。可見陳友
泉並非不願走下水塔，係已不能自行走下，故蔡坤池前述證言尚不足證明當時陳友泉
非如法務部法醫研究所函所稱：「……實際上鬆綁時死者（陳友泉）似已瀕臨死亡邊
緣……」（第一審法院卷第四十頁）之程度，亦難認係聲請再審之所謂新證據。再抗
告人自警訊起雖一再辯稱：係陳友泉因工作不力，認應自我反省，才要求抗告人將其
綁在水塔邊云云，然經原確定判決查並無證據以實其說。且證人蔡坤池證稱：「……
繩子在（陳友泉腰部）繞一、二圈……」，那水塔「一個人頂多能抱一半」等語（二
審卷第三十五、三十六頁）。水塔一個人僅能抱一半，陳友泉如何能自行以繩索在腰
部繞一、二圈綑在水塔上？抗告人在警局初訊時自稱：「……由我動手將他（指陳友
泉）綑綁與水塔在一起……」、「……我告訴我老婆是我將陳友泉綁在水塔的」（警
局卷第一頁反面、第二頁），在檢察官偵查中，抗告人仍作相同之供述（偵查卷第十
七頁、第十八頁反面）。蔡坤池一再證稱：抗告人係將陳友泉雙手反綁在後面（即背
後），第一審法院審理中經問：「對蔡坤池所述有何意見？」抗告人答稱：「無」（
偵查卷第一四○頁、第一審法院卷第十三頁反面、第六十九頁反面、第七十頁及其反
面、第七十一頁、二審卷第三十二頁反面、第三十五頁、第四十七頁反面）。蔡坤池
又稱：「他（指陳友泉）的手背是靠在（背後）腰部，肩膀靠水塔，手心向外」（
二審卷第三十五頁）。如當時陳友泉左手在內、右手在外，交叉反綁在背後，適與台
灣高雄地方法院檢察署法醫師複驗解剖紀錄所載：陳友泉右手腕內外側有多處條狀環
形壓痕、左手腕（手腕背部）有環形綁壓之皮下瘀血之情節相符（相驗卷第二十四頁
）。蔡坤池復證稱：「他（指陳友泉）比較怕甲○○，甲○○叫他做什麼，他都不敢
違背」（警局卷第十三頁反面）。抗告人亦稱：「……隨後我們二人（指抗告人與蔡
坤池）合力把陳友泉解下放在水塔上，並共同問他：『你有怎樣沒有？』但他雙眼看
我，沒有講話」（同卷第四頁），可見陳友泉懾於抗告人平常威脅逼迫，而不敢直
言，則其被綁後，如何尚敢「喊救！」是陳友泉被綑綁於水塔，未曾喊救，尚難即謂
其綑綁在水塔上係出於自願。第一審法院於八十七年十一月十日上午十時至陳友泉被
綑綁之現場勘驗，其筆錄雖記載：「從馬路邊可以看見被綁處。」（第一審法院卷第
四十一頁反面）。惟陳友泉係於夜間被綁，縱距五十公尺處有路燈，是否在黑夜站在
路邊亦能看到陳友泉被綑綁之情形，非無可疑。該勘驗筆錄又記載：「……該道路車
輛往來頻繁，聲音吵雜，警察局與水塔間有一工廠，但從水塔處可以看警察局二樓…
…」，原確定判決則說明：「況且現場位處郊外，鄰近之道路亦非通衢大道，僅係雙
向道路，有照片在卷可稽，尤其寒冬深夜，過往人車更為稀少，縱被害人喊叫，未必
有人聽見，甚至有聽見者皆不願多管閒事……」，勘驗筆錄係記載現場白天之情形；
原判決則係說明其夜間之狀況，難謂有相互牴觸；抗告人在警局初訊及檢察官偵查中
已供認綑綁陳友泉在廁所上方水塔，且核與事實相符，原確定判決事實作上開之認定
，並無違反採證法則，抗告人以此為再審之理由，核與刑事訴訟法第四百二十條第一
項第六款之規定不合，因認本件再審之聲請為無理由，裁定駁回其再審之聲請。經核
於法尚無違誤。抗告意旨，仍執陳詞，指摘原裁定不當，難認有理由，應予駁回。
據上論結，應依刑事訴訟法第四百十二條，裁定如主文。
中      華      民      國     九十     年     十二     月    二十七    日
                              最高法院刑事第九庭
                                  審判長法官  莊  登  照
                                        法官  洪  明  輝
                                        法官  黃  一  鑫
                                        法官  魏  新  和
                                        法官  林  秀  夫
      右正本證明與原本無異
                                              書  記  官
中      華      民      國    九十一    年      一      月      四      日


司法院資訊處製作；財團法人民間司法改革基金會備份。
